【裁判字號】    89,自,914
【裁判日期】    900314
【裁判案由】    詐欺等
【裁判全文】
臺灣臺中地方法院刑事裁定                          八十九年度自字第九一四號
    自  訴  人  乙○○
    被      告  甲○○
                丙○○
右列被告因詐欺等案件，經自訴人提起自訴，本院裁定如左：
    主  文
自訴駁回。
    理  由
一、自訴意旨略以：被告甲○○所經營之光鹽事業有限公司（下稱光鹽公司）位於台
    中市南屯區文山焚化爐後面納骨塔接待中心之鋁門窗及紗窗工程，委由自訴人乙○○承作，自訴人於民國（下同）八十九年六月二十日施作，而於同月三十日完
    工，工程費用為新台幣（下同）四萬元，被告甲○○開立以台中商業銀行大肚分
    行為付款人，票面金額為四萬元，票載日期為八十九年八月八日之支票一紙支付
    給自訴人，經屆期提示，因存款不足退票，被告甲○○竟向自訴人佯稱為了辦理
    銀行貸款，需將支票註銷退票，方可貸款，自訴人不疑有詐，乃由被告丙○○以
    光鹽公司為發票人（代表人為被告甲○○）簽發面額四萬元、票號三二八八六五
    號、到期日為八十九年八月三十一日，並由被告丙○○背書之本票一紙，向自訴
    人換回前開支票，屆期自訴人至被告甲○○所經營之光鹽公司要求給付工程款，
    被告二人均拒不給付，因認被告甲○○涉犯刑法第三百三十九條第一項之詐欺罪
    嫌，被告丙○○涉犯刑法第二百零一條之偽造有價證券罪嫌等語。
二、按法院或受命法官於自訴案件第一次審判期日前訊問及調查結果，如認為案件有
    刑事訴訟法第二百五十二條至第二百五十四條之情形者，得以裁定駁回其自訴，
    同法第三百二十六條第三項定有明文。又犯罪事實應依證據認定之，無證據不得
    推定其犯罪事實，且認定不利於被告之事實，須依積極證據，茍積極證據不足為
    不利於被告事實之認定時，即應為有利於被告之認定，更不必有何有利之證據（
    最高法院三十年上字第八一六號判例參照）。另刑法上詐欺罪之成立，係以意圖
    為自己或第三人不法之所有，以詐術使人將本人或第三人之物交付為要件，苟無
    不法所有之意圖，或所用之方法不能認為係詐術，亦不致使人陷於錯誤，均與詐
    欺罪之構成要件有間。而刑法上所謂偽造有價證券，以無權簽發之人冒用他人名
    義簽發為要件，如果行為人基於本人之授權，或其他原因有權簽發者，則與無權
    之偽造行為不同（最高法院五十三年臺上字第一八一０號判例參照）。
三、訊據被告甲○○、丙○○二人均否認有何犯行，被告甲○○辯稱：伊是光鹽公司
    董事長，自訴人乙○○伊並不認識，也沒有接觸過，光鹽公司有欠百齡公司工程
    款，原先所簽發之付款人台中商業銀行大肚分行、票額四萬元、票載日期八十九
    年八月八日的支票是支付給百齡公司，可能是百齡公司將支票轉交給自訴人，後
    來支票沒有兌現，有換本票，票是被告丙○○開的，伊有授權給被告丙○○開票
    ，因丙○○是公司的會計及董事，開票部分伊會授權給她去簽發，後來換票也沒
    有兌現，是因公司週轉不靈，票才沒有兌現等語。被告丙○○辯稱：伊係光鹽公
    司股東，任職副總經理，被告甲○○是董事長，光鹽公司並沒有做納骨塔的鋁門
    窗及紗窗工程，是另一家百齡公司訂做的，因光鹽公司有欠百齡公司工程款，伊
    等才開票給百齡公司，後來支票退票，有一位蘇先生及自訴人林先生來找伊等，
    因當時光鹽公司營運困難，才又開八十九年八月三十一日到期、面額四萬元的本
    票換回支票，伊是有經過被告甲○○的授權才開這張本票等語。經查：（一）自
    訴人乙○○於本院八十九年十一月十七日訊問時陳稱：上開付款人台中商業銀行
    大肚分行、票面金額為四萬元之支票係由介紹伊去施工的朋友丁○○交給伊，屆
    期不兌現，被告他們說為辦理銀行貸款，改由被告丙○○所背書之本票換回上開
    支票，後仍未兌現，伊屢次找被告二人均避不見面，伊才告他們等語。於本院八
    十九年十二月二十七日訊問中陳稱：上開鋁門窗及紗窗工程，是由丁○○所介紹
    ，所以是做百齡公司或光鹽公司，伊也不清楚等語。於本院九十年一月十九日訊
    問時，對被告甲○○前揭所辯，其除表示無意見外，並陳稱：伊沒有直接與被告
    甲○○、丙○○二人接洽，是百齡公司的丁○○與伊接洽找伊去做工程，支票也
    是他轉給伊的等語。（二）綜上所述，就鋁門窗及紗窗工程之施作部分，被告二
    人前揭所辯，經核與自訴人前揭所述相符，是該工程既非由被告二人與自訴人接
    洽施工，且自訴人所輾轉取得之被告甲○○所簽發之上揭支票，因係被告甲○○
    所經營之光鹽公司所交付與案外人百齡公司之工程款，並非直接交付給自訴人充
    當工程款所用，則被告二人對自訴人乙○○，自無施用詐術之行為可言，依法其
    等所為，尚與刑法詐欺罪責無涉。又自訴人於取得該支票後，固得對被告甲○○
    所經營之光鹽公司請求支付票款，然此亦僅係自訴人本諸其係支票執票人之身分
    得行使之票據債權請求權，而被告甲○○所經營之光鹽公司本於發票人之身分，
    依法固負有清償票款之責任，惟如無法清償，亦僅係民事票據債務不履行之民事
    問題，而無涉犯刑法詐欺罪之問題；另被告二人因無法清償自訴人持有之上揭支
    票債務，乃於徵得自訴人之同意後，以同面額之本票換回支票，則被告二人所為
    並非刑法詐欺罪所稱之詐術，且自訴人亦未因此而受有損失，又自訴人因而對被
    告甲○○所經營之光鹽公司及被告丙○○取得本票債權，縱使日後被告二人未能
    如期清償本票債務，同前所述，亦僅係票據債務不履行之民事問題，均與刑法詐
    欺罪無關。（三）又本件被告丙○○係取得光鹽公司負責人即被告張璧良之授權
    後，始簽發上開本票交給自訴人收執，揆諸首揭判例意旨，被告丙○○所為亦不
    構成刑法之偽造有價證券罪，自訴人未查逕對被告丙○○提起偽造有價證券罪之
    自訴，顯有誤會。（四）綜上所述，本件應純屬票據債務不履行之民事糾紛，與
    刑法詐欺罪及偽造有價證券罪之構成要件均不符合，自訴人上開指訴應屬誤會。
    此外，本院復查無其他積極證據，足資證明被告二人涉有自訴人所指之犯行，應
    認被告二人之犯罪嫌疑均不足，而有刑事訴訟法第二百五十二條第十款之情形，
    揆諸前開說明，本院自得以裁定駁回其自訴，爰裁定駁回自訴人之自訴。
據上論斷，應依刑事訴訟法第三百二十六條第三項、第二百五十二條第十款，裁定如
主文。
中      華      民      國      九十      年    三    月      十四      日
                                          法  官  李  悌  愷
右正本證明與原本無異。
如不服本裁定應於送達後五日內向本院提出抗告狀。
                                          書記官
中      華      民      國      九十      年    三    月      十四      日


司法院資訊處製作；財團法人民間司法改革基金會備份。
